【裁判字號】    94,訴,345
【裁判日期】    950828
【裁判案由】    侵權行為損害賠償
【裁判全文】
臺灣屏東地方法院民事判決               94年度訴字第345號
原      告  甲○○
被      告  乙○○
                        號
上列當事人間請求侵權行為損害賠償事件，原告提起刑事附帶民
事訴訟（94年度交附民字第56號），經刑事庭移送，本院於民國
95年8 月14日言詞辯論終結，判決如下：
    主  文
被告應給付原告新臺幣萬玖仟柒佰零貳元，及自民國九十四年
五月十四日起至清償日止，按週年利率百分之五計算之利息。
原告其餘之訴駁回。
訴訟費用由被告負擔百分之五，餘由原告負擔。
本判決原告勝訴部分得假執行。
原告其餘假執行之聲請駁回。
    事實及理由
一、原告起訴主張：被告乙○○於民國93年11月8 日上午10時許
    駕駛車號VN—7366號自用小客車，行經屏東縣恆春鎮○○里
    ○○路117 巷口欲左轉至恒南路，撞上往墾丁方向行駛，由
    原告所騎乘之車號BHV —025 號機車尾端，造成原告彈飛至
    約5 公尺外之車道中央，因而受有腰椎重挫傷、腰椎間椎盤
    病變、右下肢神經壓迫等傷害，機車亦嚴重受創。原告因前
    開車禍支出醫療費用新臺幣（下同）23,913元、交通費用18
    ,350元、6 個月之工作收入損失158,000 元；而本件車禍事
    故造成原告工作、生活上之不便，家人照顧原告亦付出極大
    心力，原告不僅不堪長時勞累，且經常出現腰部酸痛、腳麻
    無力、噁心嘔吐之症狀，參諸原告病情相關資料顯示，原告
    恐將有永久性後遺症及有可能引起骨頭變形、肌肉萎縮、骨
    刺等相關病症，往後也不無可能需要手術治療，甚有可能影
    響往後結婚生子之身體狀況，造成原告心理上之壓力極大，
    故請求慰撫金500,000 元，以資慰藉。為此，爰依侵權行為
    之法律關係提起本訴等語，並於本院聲明：（一）被告應賠
    償原告700,263 元，及自起訴狀繕本送達翌日即94年5 月14
    日起至清償日止，按週年利率百分之5 計算之利息。（二）
    願供擔保，請准宣告假執行。
二、被告則以：事故發生地點之幹道尚有路肩3 米寬，被告行駛
    車輛已過北上中線，因原告斜行至路中央侵犯被告路權，致
    造成本件車禍發生，原告亦與有過失。原告雖有在行政院衛
    生署屏東醫院恆春分院（以下簡稱屏東醫院恆春分院）住院
    3 天，支出醫療費412 元，惟依醫療紀錄顯示，當時醫師明
    示不需住院，而枋寮醫院及重仁骨科醫院函覆本院亦證實本
    件事故僅造成原告輕微皮肉挫傷，與原告主張之腰椎盤傷害
    無關，故原告列舉求償整椎醫藥費及交通費等金額，並無理
    由。而原告羅列之交通費發票收據包涵彰化縣、屏東市、高
    雄大寮等地，與原告聲稱之就醫地點並不符合。又原告在92
    、93年並無薪資所得及報稅紀錄，是否在工作，不無疑問。
    是以，被告已支付原告機車修理費3,820 元、委託保險員理
    賠醫藥費3,000 元，已負該承擔之責任等語，資為抗辯。並
    聲明：原告之訴及假執行之聲請均駁回。
三、兩造對於被告未領有小型車普通駕駛執照之事實不爭執。是
    本件本院所應審究者為：（一）被告對於本件車禍肇事是否
    有過失？（二）原告因本件車禍所受之損害為何？（三）原
    告對於本件車禍肇事的原因是否亦與有過失？經查：
（一）有關被告對於本件車禍肇事是否有過失部分：
    (1)按汽車駕駛執照未經汽車駕駛人經考驗及格，未領取駕駛
      執照前，不得駕駛汽車；汽車行駛時，駕駛人應注意車前
      狀況，並隨時採取必要之安全措施；車輛行至無號誌之交
      岔路口，支線道車應暫停讓幹線道車先行，道路交通安全
      規則第50條、第94條第3 項及第102 條第1 項第2 款分別
      定有明文。
    (2)查被告明知未考領有小型車普通駕駛執照，不得駕車，竟
      於93年11月8 日上午10時許，駕駛車號VN－7366號自用小
      客車，沿屏東縣恒春鎮○○路117 巷由西向東方向行駛，
      經恒南路與恒南路117 巷之無號誌交岔路口時，應注意支
      線道車應暫停讓幹線道車道先行，於當時天候晴、日間有
      自然光、路面乾燥、無缺陷及無障礙物，視距良好，又無
      不能注意之情事，尚未過中心線，即緊隨在前方大貨車後
      方貿然由西向北方左轉穿越上述交岔路口，適原告騎乘車
      號BHV －025 號重型機車，沿恒南路由北往南方向正欲通
      過該交岔路口時，被告閃避不及，其所駕駛自用小客車左
      前保險桿、左前方向燈等處撞及原告所騎乘機車之右側踏
      板外緣部分，原告人車因而失控向前滑倒，並受有右手腕
      、右膝之擦傷，右腕、右臀、右膝及尾骨等處撞擊傷害之
      事實，有本院向本院刑事庭調閱屏東縣警察局恆春分局刑
      事偵查卷宗卷附之兩造偵訊筆錄、道路交通事故調查報告
      表、事故現場圖、屏東醫院恆春分院診斷證明書、照片9
      幀附卷足稽，堪認被告就本件車禍之發生即有過失，而臺
      灣省高屏澎區車輛行車事故鑑定委員會亦同此鑑定意見，
      有該委員會95年3 月10日高屏澎鑑字第950145號函檢附之
      鑑定意見書（見本院卷第57至59頁）在卷可稽。被告無照
      駕駛自用小客車，且違反上述道路交通安全規則，未注意
      車前狀況，貿然於由支線左轉向北方主線，穿越交岔路口
      致肇事，其過失行為與原告所受之傷害，顯有相當因果關
      係。
    (3)被告雖抗辯原告侵犯其路權，其無過失等語。然依道路交
      通事故現場圖所示，原告所騎乘之BHV ─065 號摩托車經
      被告所駕駛VN─7366號自小客車撞擊後，向前滑行倒地後
      與地面產生之刮擦痕跡係在原告之車道上，有現場照片卷
      附於偵查卷宗可按，足徵當時兩造發生撞擊地點係位於原
      告所行駛之車道上，顯然被告所駕駛之自小客車與原告所
      騎乘之摩托車發生碰撞時尚未過中心線即貿然左轉，則當
      時應係被告侵犯原告之路權，非原告侵犯被告之路權應堪
      認定，被告前開辯解，委無足採。
（二）原告因本件車禍所受之損害為何？
    (1)按因故意或過失，不法侵害他人之權利者，負損害賠償責
      任；汽車、機車或其他非依軌道行駛之動力車輛，在使用
      中加損害於他人者，駕駛人應賠償因此所生之損害；不法
      侵害他人之身體或健康者，對於被害人因此喪失或減少勞
      動能力或增加生活上之需要時，應負損害賠償責任；不法
      侵害他人之身體、健康、名譽、自由、信用、隱私、貞操
      ，或不法侵害其他人格法益而情節重大者，被害人雖非財
      產上之損害，亦得請求賠償相當之金額。」，民法第184
      條第1 項前段、第191 條之2 前段、第193 條第1 項及第
      195 條第1 項前段分別定有明文。
    (2)被告對於原告所受之損害既顯有過失而應負賠償責任，則
      原告依據前開規定，訴請被告賠償醫療費用、減少勞動能
      力損失及精神慰撫金，即屬於法有據。茲就原告請求之項
      目及金額審究如下：
    醫療費用部分為3,003元；
      原告主張因本件車禍曾至屏東醫院恆春分院住院3 天，後
      轉院至屏東枋寮醫院、高雄重仁骨科醫院治療，共計支出
      醫療費用23,913元等語，惟為被告所否認。本院為審酌原
      告請求之醫療支出，乃依職權函詢上開醫院詢問原告就醫
      情況，經屏東醫院恆春分院於94年12月22日以屏醫恆分總
      字第0940003022號函覆以「一、患者甲○○於93年11月8
      日至93年11月11日於本院住院治療。二、醫師診斷為撞擊
      傷多處（右腕、右膝、右臂、尾骨）。」（見本院卷第53
      頁）；枋寮醫院於94年12月28日以枋醫字第088 號函覆以
      「病患甲○○於93年11月13日就診（門診），自稱於93年
      11月8 日發生車禍，並主訴腰痛、下肢疼痛，當日之Χ光
      （腰椎部位）檢查顯示間椎盤有疑似病變（此類病變通常
      為已經存在之變化，極少因車禍等外力造成），右腕、右
      臂、右脛、尾骨等部分之撞擊與腰椎之傷害應無直接關聯
      。腰部挫傷之復原約需數週（指4 週之內，需經適當之治
      療及療養），復原期間偶有不適現象是有可能發生。酸痛
      藥布之臨床效果並非十分顯著，但可嘗試使用。」（見本
      院卷第55、68頁）；重仁骨科醫院於94年12月16日以（94
      ）仁字227 號函覆以「一、患者甲○○女士（即原告）只
      於93年12月14日至本院門診乙次，無法追蹤治療，據病患
      所訴，患者至本院所前已至高醫及枋寮外科診治過，又找
      民俗療法整脊。二、一般尾椎挫傷大約只要24週休息，保
      守療法都會有很好癒後，不需整脊，也不需酸痛藥布。」
      （見本院卷第51頁），有該函文及傳真回函附卷可憑，足
      徵原告因本件車禍所受之傷害為右腕、右膝、右臂、尾骨
      挫傷，椎盤疑似病變之傷害與本件車禍之發生無因果關係
      。另依前開函文所示，原告在發生車禍時在屏東醫院恆春
      分院就醫病住院3 天、2 日後另行至枋寮醫院就醫，並照
      Χ光檢查，門診治療多次，原告在重仁醫院於93年12月14
      日僅就醫一次，無法就其病情追蹤，則對於原告因本件車
      禍所受之傷害認定、治療方式及復原期間之評估，應以枋
      寮醫院之認定較為準確，自應以該醫院之認定為準，即依
      枋寮醫源之前開函文原告於本件復原期間為4 週，逾前開
      4 週之醫療行為，即與本件車禍造成之傷害無因果關係。
      茲原告於93年11月8 日起至同年月11日止，在屏東醫院恆
      春分院之急診及住院費用、復健費用共1,573 元，有該收
      據可按（見94年度交附民字第56號卷《下稱附民卷》第20
      頁至24頁）；93年11月13日起至同年12月8 日止，原告依
      其所提出之收據於枋寮醫院所花費之門診費用為120 元（
      見附民卷第27頁）；於93年11月11日私立高雄醫學大學附
      設中和紀念醫院（下稱高雄醫院）收據310 元（見附民卷
      第25頁），前開醫療單據皆於復原期間內之醫療單據，為
      必要費用，應予准許。另原告在崇益中醫就醫之醫療單據
      50元雖於復原期間內所生，惟該費用是否與原告因本件車
      禍之傷害相關，原告並未舉證證明，應予剔除；餘原告提
      出之醫療單據非於復原期間所支出，醫療用品費用酸痛貼
      布、藥膏2,050 元部分（見附民卷第31至33頁），依枋寮
      醫院之前開函文，均非醫療所必須，不應准許。則原告因
      本件車禍所支出必要之醫療費用為3,003 元。
    交通費用部分為2,238元：
      原告主張其因就醫支出交通費用18,350元，惟為被告所否
      認。然衡諸常情，原告外出看診本有搭車代步之必要，因
      認該部分支出屬增加日常生活所需，則原告請求交通費用
      ，應屬有據。本院審酌原告所受之傷害為擦撞傷，認於屏
      東醫院恒春分院住院出院當日，另赴高雄大學醫院就診搭
      乘計乘車尚屬相當，其餘就診以搭乘公車之票價為其支出
      之交通費用尚屬允當。而依原告提出赴高雄大學醫院搭乘
      計程車費用為2,000 元，有單據（見附民卷第40頁）可按
      ，另依原告所提出醫療單據，於復原前間赴屏東醫院恆春
      分院復建2 次、至枋寮醫院1 次，原告對於至恆春醫院之
      交通費用並未請求，參諸原告居住恆春鎮以所提之中南客
      運票價表（本院卷76頁）計算原告因就診所支出之往返交
      通費用，為238 元，綜上，原告得請求之交通費用為2,23
      8 元，逾此數額之請求，則屬無據，不應准許。
    工作損失部分：25,000元。
      原告主張其任職於「蔡小寶快速沖印店」擔任店員工作，
      底薪22,000元、並分有淡季、旺季酌給加班費，月薪約32
      ,000元，因本件車禍造成無法久站，請求3 個月之薪資損
      失及3 個月之減少工時損失等語，被告則以原告並無薪資
      報稅紀錄為抗辯，惟佐以證人丙○○（即沖印店之負責人
      ）於本院具結之證言：「…原告是之前的員工，我接手之
      後，原告繼續在我的店內工作，他是店員，他負責沖洗照
      片、買賣照相器材」、「（是否需要站著工作？）平常可
      站可坐，店內並沒有要求員工一定要站著工作」、「因為
      原告的薪資底薪是24,500，如果有加班，也是只有加班2
      、3 天，所以我們就給他25,000元，但不會超過25,000元
      ，另外在旺季的時候有達到營業標準，我們就會另外給他
      業績獎金3,000 到5,000 ，但這種情形一年當中只有3 個
      月，就是寒暑假。…沒有另外再報所得稅。」，另參酌原
      告之傷勢及枋寮醫院之前開函文內容，應認原告因本件車
      禍受傷後1 個月內無法工作，而原告復原休養期間為11月
      初至12月初，尚非旺季，則計算原告工作損失，應以淡季
      25,000元為基準，則原告得請求之工作損失為25,000元，
      逾此範圍之請求，即屬無據。
    精神慰撫金部分為30,000元：
      按慰撫金之賠償得參酌雙方身分、資力、加害程度，及其
      他各種情形核定相當之數額。查原告因本件車禍受有右腕
      、右臀、右膝及尾骨之傷害，與原告腰椎之傷害應無直接
      關聯，而腰部挫傷之復原約需4 週，已如前述，本院審酌
      原告高職畢業，事故當時從事沖印店店員工作，月薪約25
      ,000元，名下無財產，被告則係大學畢業，任職報社為記
      者，年收入約612,025 元，名下有坐落恆春鎮之建地一筆
      ，財產總額共約931,225 餘元等情，有兩造提出之畢業證
      書在卷可按，並有本院依職權調閱兩造稅務電子閘門（91
      至93年度）財產所得調件明細表附卷可稽（本院卷19至28
      頁），且為兩造所互不爭執，本院審酌被告之過失程度及
      兩造之身分、地位、經濟狀況、原告受傷情形及其身體上
      、精神上所受之痛苦程度等一切情狀，認原告請求精神慰
      撫金以30,000元，方屬適當，逾此數額之請求，不能准許
      。
    綜上所述，原告因本件車禍所生之損害為60,241元 。
（三）有關原告對於本件車禍肇事的原因是否亦與有過失部分：
      按損害之發生或擴大，被害人與有過失者，法院得減輕賠
      償金額，民法第227 條第1 項所明定。所謂被害人與有過
      失，係指被害人苟能盡其善良管理人之注意，即得避免其
      損害之發生、擴大，竟不注意之意。經查，本件事故發生
      時原告騎乘車號BHV －025 號摩托車，沿恒南路由北往南
      方向欲通過交岔路口時，應注意車前狀況，當時天候晴、
      日間有自然光、路面乾燥、無缺陷及無障礙物，視距良好
      ，又無不能注意之情事等情，有事故發生當時拍攝之現場
      照片4 幀（見屏東縣警察局恆春分局刑案偵查卷宗第18、
      19頁）可稽，而兩造發生之碰撞地點在該交岔路口原告行
      駛之車道上已如前述，足徵原告行經該交岔路口時並未注
      意車前狀況，以致閃避不及，與被告所駕駛之自小客車發
      生碰撞，臺灣省高屏澎區車輛事故鑑定委員會議同此鑑定
      結果（見本院卷第58、59頁），是原告就本件車禍之發生
      亦與有過失至明。本院斟酌上開肇事情節，且依肇事雙方
      原因力之強弱與過失之輕重，爰認定本件車禍之發生及對
      所造成損害之結果，原告與被告分別應負擔百分之20及百
      分之80之過失責任，因此被告所負之損害賠償金額應依比
      例減輕為48,193元（計算式如下：60,241×0.8 ＝48,193
      ，小數點以下四捨五入）。又按保險人依本法規定所為之
      保險給付，視為被保險人損害賠償金額之一部分；被保險
      人受賠償請求時，得扣除之，保險法第32條定有明文。查
      原告因本件車禍已領取強制汽車責任險理賠之保險金額5,
      491 元，有原告提出之中華郵政股份有限公司儲金簿內頁
      影本在卷可憑，而原告亦自承於車禍發後，有收到被告另
      行交付之賠償金3,000 元，於扣除上開金額後，原告向被
      告請求39,702 元（計算式如下：48,193－5,491 －3,000
      ＝39,702），及自起訴狀送達翌日起即94年5 月14日起至
      清償日止，按法定利率即週年利率百分之5 計算之利息，
      即有理由。
四、綜上所陳，原告依侵權行為之法律關係請求被告給付如主文
    第一項所示之金額，即有理由，應予准許，逾此範圍請求，
    尚屬無據，應予駁回。又本件所命給付金額未逾新臺幣50萬
    元之判決，就原告勝訴部分，並依職權宣告假執行，原告假
    執行聲請即無必要，至原告敗訴部分，其假執行之聲請失所
    附麗，應予駁回。
五、本件判決之基礎已臻明確，兩造其餘攻擊防禦方法，於判決
    結果不生影響，無庸一一論列，併此敘明。
據上論結，本件原告之訴為一部有理由，一部無理由，依民事訴
訟法第79條、第389 條第1 項第5 款，判決如主文。
中    華    民    國    95    年    8    月     28    日
                  民事第一庭    審判長法  官  羅心芳
                                      法  官  林雅莉
                                      法  官  邱玉汝
正本係照原本作成。
如不服本判決，應於收受送達後20日內向本院提出上訴書狀，其
未表明上訴理由者，應於提出上訴後20日內向本院補提理由書狀
（均須按他造當事人之人數附繕本）。
中    華    民    國    95    年    8     月    30    日
                                      書記官  魏慧夷


司法院資訊處製作；財團法人民間司法改革基金會備份。
